最高法院刑事判決　　　　　　九十六年度台上字第五０五二號
上　 訴　 人　 台灣高等法院台中分院檢察署檢察官
上訴人即被告　 甲○○
　　　　　　　 丙○○
被　　　　告　 乙○○
　　　　　　　 丁○○
上列上訴人等因被告等擄人勒贖案件，不服台灣高等法院台中分
院中華民國九十六年六月七日第二審判決（九十六年度上訴字第
二四三號，起訴案號：台灣彰化地方法院檢察署九十五年度偵字
第八九四、一一九九號），提起上訴，本院判決如下：
    主  文
上訴駁回。
    理  由
按刑事訴訟法第三百七十七條規定，上訴於第三審法院，非以判
決違背法令為理由，不得為之。是提起第三審上訴，應以原判決
違背法令為理由，係屬法定要件。如果上訴理由狀並未依據卷內
訴訟資料，具體指摘原判決不適用何種法則或如何適用不當，或
所指摘原判決違法情事，顯與法律規定得為第三審上訴理由之違
法情形，不相適合時，均應認其上訴為違背法律上之程式，予以
駁回。本件檢察官上訴意旨略稱：（一）本件依原判決事實之認
定：被告等四人有於擄走少年洪○○（姓名年籍詳卷）時，抱、
壓住孫金里，不讓孫金里救護少年洪○○之事實，然原審判決理
由欄對被告等四人將孫金里抱住，阻止孫金里搶救其子洪○○，
使乙○○可將洪○○強押上車，再由丙○○駕車離開、遂行擄走
少年洪○○之妨害孫金里自由犯行部分，並未論以刑法第三百零
二條第一項之妨害自由罪或第三百零四條第一項之強制罪，亦未
說明何以不論處之理由（見原判決第十五至十七頁），有判決不
適用法則以及判決理由不備之違法。（二）查鎮靜劑或安眠藥為
處方藥，成年人必須經醫師處方始能在藥局購得，非經醫師同意
，並不得提供兒童或少年服用（參藥事法第六十條規定，管制藥
品及毒劇藥品，須有醫師之處方，始得調劑、供應，並應憑領受
人之身分證明並將其姓名、地址、統一編號及所領受品量，詳錄
簿冊，連同處方箋保存之，以備檢查，且管制藥品之處方及調劑
，中央衛生主管機關得限制之。），被告等四人為成年人知之甚
明，對該非法來源之藥物可能含有第三級或第四級毒品等不法來
源之禁藥，可得預見，並強行提供少年洪○○施用，其對發生少
年洪○○施用第三級或第四級毒品之事實發生，並不違背其本意
，應有強行使少年洪○○施用第三級或第四級毒品之故意，應論
以毒品危害防制條例第六條第三項或第四項之以強暴、脅迫、欺
瞞或其他非法之方法使人施用第三級毒品或使人施用第四級毒品
罪。退萬步言，如認被告等認知僅為鎮靜劑或安眠藥，該鎮靜劑
或安眠藥亦屬未經核准，擅自製造或所含有效成分之名稱，與核
准不符之偽藥（參藥事法第二十條第一、二款），亦應論以藥事
法第八十三條第二項之「明知為偽藥，而轉讓」或「因過失犯轉
讓偽藥」罪嫌。原判決認為「苯二氮平具有鎮靜、安眠及抗焦慮
之效果，與安眠藥之作用相當，安眠藥中含有該類藥物尚稱合理
」，其根據為何，並未說明，亦有判決理由不備之違誤。又被告
等四人之此部分犯行，與其前述擄人勒贖犯行間，有方法之牽連
關係，餵食藥物使少年洪○○昏睡之事實並記載於起訴事實內，
且犯罪行為時仍在現行刑法修正施行前，與被告等四人之擄人勒
贖犯行間有牽連犯之裁判上一罪關係，且均為非告訴乃論之罪，
自應為本件起訴效力所及，原判決認為此部分未經起訴，尚有誤
會，亦有判決不適用法則及適用不當之違法等語。上訴人即被告
甲○○上訴意旨略以：原判決援引共同正犯丙○○、乙○○、丁
○○於警詢、偵查中之證詞、資為被告不利之認定，未說明是否
具有證據能力，尚嫌理由不備。且伊並無脫逃前科，與事實不符
云云。上訴人即被告丙○○上訴意旨略謂：原判決事實認定：「
甲○○為免該藏匿洪○○之自用小客車遭人發現，並在車內發現
不利渠等之證據，乃在懸掛 AR-7127號車牌之自用小客車內潑灑
其以（新台幣）五十元所購買之汽油，以火點燃，並隨即將車門
關上，讓車內進行悶燒」等情（見原判決第六頁），與第一審判
決所認「丙○○為免該藏匿洪○○之自用小客車遭人發現，並在
車內發現不利渠等之證據，乃在懸掛 AR-7127號車牌之自用小客
車內潑灑汽油，以火點燃，並隨即將車門關上，讓車內進行悶燒
」等情（見第一審判決第五頁），相互矛盾，判決違法云云。
惟查原判決依憑被告等不利於己之部分自白、被害人洪○○及其
母孫金里、被害人林俊賢、涂玉秀、吳銀清之指訴、證人即被害
人洪○○之父洪木墾、證人劉梅君、張淑容、陳玉容、吳舜賢所
證述之情節、彰化縣警察局所製之指認相片十張、指認犯罪嫌疑
人紀錄表四張、搜索扣押筆錄與扣押物品目錄表、0000000000號
與0000000000號行動電話通訊監察譯文、贓物認領保管單、下手
擄人現場相片六張、車牌號碼 1880-LF自用小客車車籍資料作業
詳細畫面、和信電訊股份有限公司出具之0000000000號行動電話
持機人及通話紀錄資料、藏匿肉票及棄車相片十二張、被告丙○
○查獲時與指認犯罪現場之相片三十三張、指認犯罪嫌疑人紀錄
表五張、搜索扣押筆錄與扣押物品目錄表、車牌號碼 YY-3997號
租賃自用小客車行車執照、00-0000000號電話監察譯文、彰化縣
警察局二林分局編號JN81NO005422號受理刑事案件報案三聯單、
擄人現場相片六張、彰化縣警察局鑑識課所製編號 0000000號現
場勘查報告一件、贓物認領保管單、車牌號碼 EB-2005號自用小
客車車籍資料作業詳細畫面二紙、內政部警政署刑事警察局鑑驗
書一件、0000000000號行動電話通聯紀錄、0000000000號行動電
話通聯紀錄、車牌號碼AR-7127號與PL-9588號之自用小客車編號
警刑車字第0012479號、第0000000號車牌遺失電腦輸入單二張、
聯永小客車租賃有限公司汽車編號0000000號出租單、000000000
0 號行動電話通聯紀錄、扣案如原判決事實欄所載物品、被害人
洪○○係民國八十二年六月四日出生之警詢筆錄姓名年籍資料（
並經第一審法院暨原審於審理傳喚其作證時確認無誤）、台灣高
等法院被告（甲○○、丙○○）前案紀錄表各一份等證據，資以
認定被告等有原判決事實欄所記載之犯罪事實，因而維持第一審
依刑法修正前連續犯、牽連犯之規定，從一重分別論處被告等成
年人共同故意對少年意圖勒贖而擄人各罪刑（甲○○、丙○○均
為累犯）之判決，駁回被告等在第二審之上訴，已詳述其所憑之
證據及認定之理由。又檢察官就被告乙○○涉犯普通竊盜罪、加
重竊盜罪部分（即竊取車及車牌之犯行）及被告丁○○涉犯普通
竊盜罪（即竊車之犯行）、第二次加重竊盜罪（即竊盜車牌號碼
AR-7127 號車牌二面之犯行），於起訴書論罪並所犯法條欄內雖
未論及，惟該犯行與檢察官起訴之犯罪事實間，分別有連續犯（
指被告丁○○部分）及牽連犯（指被告乙○○部分）裁判上一罪
之關係，均為起訴效力所及，法院自應併予審理，在判決內加以
說明。對於告訴人孫金里於九十五年八月十五日第一審法院審理
時具狀主張：其於警詢時曾對被告等人提出告訴，告訴人因遭被
告等人駕車撞擊受有傷害乙節，並提出診斷證明書一紙為證；另
主張：被害人洪○○遭被告強行餵食安眠藥，致巴比妥鹽中毒，
亦受有傷害，此二部分之犯行起訴書雖未敘及，但與已起訴犯罪
事實部分有牽連犯之裁判上一罪關係，請併予審理等語。以告訴
乃論之罪，告訴人固祇須表示訴究之意思為已足，不以明示其所
告訴者為何項罪名為必要，然告訴人表示訴究之範圍為何，則應
依其所陳述之事實為斷。查告訴人孫金里所提出之診斷證明書就
診日為九十五年八月二日至同年月六日，距離案發日已逾六個月
，是否足以證明被告等人確有告訴人孫金里指訴傷害犯行，已非
無疑；況告訴人孫金里於九十五年一月二十日製作警詢筆錄時，
固曾表示要提出刑事告訴等語，惟其於當日所陳述之犯罪事實，
僅述及遭被告等人自後撞倒其所騎乘之機車後，有二人下車，其
中一人將其抱住，阻止其救援被害人洪○○，另一人則將被害人
洪○○抱上車後逃逸等語，並未述及有何人因此受有任何傷害。
而一般騎乘機車遭撞倒雖常造成騎乘人因而受傷，但騎乘人未受
傷者，亦所在多有，兩者間並不具必然之發生關係，是就告訴人
孫金里對當日陳述之全部事實提出告訴，亦難認已對傷害部分提
出告訴。又告訴人於原審審理中陳述稱：「（問：當時在警察局
有無說要告訴，是要告他們擄人勒贖，還是要告他們傷害？）答
：我要告他們擄人勒贖，當時我是在意小孩，並沒有想到我的傷
。」等語（見原審九十六年五月二十四日審理筆錄），足認告訴
人孫金里係就被告四人對被害人洪○○擄人勒贖之犯行部分提出
告訴，並非就其所提出驗傷診斷書受有傷害之部分提出告訴。本
件告訴人孫金里並未就其所主張之傷害部分提出告訴，而刑法第
二百七十七條第一項之傷害罪，依同法第二百八十七條前段之規
定，既須經告訴，告訴人未合法提出傷害告訴，其訴追條件自有
欠缺。至被告等人固曾強行餵食被害人洪○○安眠藥，且被害人
洪○○經釋放後至財團法人彰化基督教醫院就診時，曾抽血檢驗
出血液中含有「苯二氮平」（Benzodiazepine）之鎮靜劑（原該
醫院診斷證明書雖記載為「巴比妥鹽」中毒，業於九十五年十月
五日以九十五彰基二字第 095100006號函更正，見第一審卷第二
宗第三一０頁）等情。而苯二氮平類，為二氮平（Diazepam，俗
名"安定"）等類似化合物之總稱，依管制藥品管理條例規定，Be
nzodiazepine除伯替唑他（Brotizolam）、三唑他（ Triazolam
）及氟硝西洋（ Flunitrazepam）屬於第三級管制藥品外，其餘
阿普唑他（Alprazolam）等三十二種屬於第四級管制藥品。Benz
odiazepine常用之使用方式為口服及注射兩種。至於人體服用後
之效果，因Benzodiazepine係為安眠鎮靜劑，施用後產生之中樞
神經系統抑制之藥理作用，而有鎮靜、安眠及抗焦慮之效果（此
為第一審法院審理另案九十四年度重訴字第一五號時，函詢行政
院衛生署管制藥品管理局，經該局以九十五年二月七日管檢字第
0950001222號函復所知，並有財團法人彰化基督教醫院上揭回函
在卷可參），被告丙○○提供予丁○○餵食被害人洪○○之安眠
藥含有第三級或第四級毒品成分，雖可認定。惟被告四人均否認
有何以強暴使人施用毒品之犯行。且查：被害人服用藥物後即陷
入沉睡，業據被害人於第一審法院審理時證述明確（見第一審卷
第二宗第一一～一二頁），而苯二氮平具有鎮靜、安眠及抗焦慮
之效果，與安眠藥之作用相當，安眠藥中含有該類藥物尚稱合理
，審酌安眠藥之成份並非一般人所能得知，安眠藥之成分中含有
毒品之成分，更非一般購買安眠藥之人之合理認識，故被告等人
雖謀議以餵食安眠藥控制被害人並進而餵食，然渠等是否有足夠
資訊得以認知渠等餵食之安眠藥含有第三級或第四級毒品，即非
無疑。此外，並無積極證據足資證明被告確實明知安眠藥內含有
第三級或第四級毒品，認告訴人指訴被告等此部分之犯罪應屬不
能證明（復未經起訴），法院自無從併予審理，復在判決內加以
敘明。另第一審判決書第五頁第一一行誤載「丙○○為免該藏匿
洪○○之自用小客車遭人發現，並在車內……，乃在懸掛AR-712
7 號車牌之自用小客車內潑灑汽油」（應為甲○○），加以更正
，因與本件犯罪構成要件事實之認定未生影響，不構成撤銷之理
由，在判決內加以指明。原判決所為論述，核與卷證資料相符，
從形式上觀察，並無違背法令之情形。按認事採證、證據之取捨
及證據證明力之判斷，俱屬事實審法院之職權，苟無違背證據法
則，自不能指為違法。查本件被害人洪○○、告訴人孫金里、被
害人林俊賢、涂玉秀、吳銀清、證人洪木墾、劉梅君、張淑容、
陳玉容、吳舜賢等人於警詢時、偵查中之指述、證述，及同案被
告乙○○、丙○○、丁○○等三人於警詢、偵訊時之供述，具有
證據能力，原判決已加審認，經核於法尚無違誤，甲○○上訴意
旨之指摘，尚嫌無據。次查第一審判決書第五頁第一一行誤載「
丙○○為免該藏匿洪○○之自用小客車遭人發現，並在車內……
，乃在懸掛 AR-7127號車牌之自用小客車內潑灑汽油」（應為甲
○○），原判決已加更正，因與本件犯罪構成要件事實之認定未
生影響，不構成撤銷之理由，原判決已加以指明，丙○○上訴意
旨之指摘，亦非適法之第三審上訴理由。原判決對於被告等有本
件犯行，已說明其依憑之證據及認定之理由，對於告訴人孫金里
於九十五年八月十五日第一審法院審理時具狀主張其於警詢時曾
對被告等人提出告訴，而告訴人因遭被告等人駕車撞擊受有傷害
乙節，並提出診斷證明書一紙為證；另主張被害人洪○○遭被告
強行餵食安眠藥，致巴比妥鹽中毒，亦受有傷害，此二部分之犯
行起訴書雖未敘及，惟與已起訴犯罪事實部分有牽連犯之裁判上
一罪關係，請併予審理等主張，認告訴人未合法提出傷害告訴，
此部分訴追條件尚有欠缺；又查無積極證據足資證明被告等確實
明知安眠藥內含有第三級或第四級毒品，此部分之犯罪應屬不能
證明（復未經起訴），法院自無從併予審理，亦在判決內詳述其
理由，為事實審法院證據之取捨及證據證明力判斷職權之適法行
使，自不能指為違法。查被害人洪○○遭被告等強行餵食安眠藥
等情部分，起訴書之犯罪事實欄僅泛稱安眠藥，該安眠藥是否為
毒品或禁藥事實未明，而起訴書之證據並所犯法條欄，亦未載明
該安眠藥部分究係犯何罪名之證據並所犯法條及理由，復查與判
決本旨不生影響，原判決未深加論列，於法尚無不合，檢察官上
訴意旨（二）關於此部分之指摘尚有誤會；又刑法上所稱擄人勒
贖，係在主觀上具有勒贖之不法意圖，客觀上以強暴、脅迫或詐
術、恐嚇或其他不正方法「使被害人離開其原來處所而將其移置
於自己實力支配之下」，而令被擄者之親友提供金錢或其他財物
以贖取「被擄者之生命或身體自由」，因此在手段行為上具有妨
害自由之本質，但在目的行為上，則具有恐嚇行為之本質。因此
犯罪行為人之意圖勒贖而妨害被擄者之身體自由之妨害自由犯行
，應為其擄人勒贖犯行所含括。若行為人為犯擄人勒贖犯行之同
時，對被擄人以外之人，所為之強暴、脅迫或詐術、恐嚇或其他
不正方法，如為遂行其等擄人勒贖犯行所必要，應認係擄人勒贖
包括單一犯意下之行為，為其擄人勒贖犯行所包括。本件被告等
四人於擄走少年洪○○時，抱、壓住孫金里，不讓孫金里救護少
年洪○○等情部分，原判決未論以刑法第三百零二條第一項之妨
害自由罪或第三百零四條第一項之強制罪，於法亦無不合，檢察
官上訴意旨（一）關於此部分之指摘亦有誤會；檢察官及甲○○
、丙○○上訴意旨所指各節，或為單純事實之爭執；或不影響全
部犯罪事實之認定而可認於原判決之主旨有影響；或原審已加審
酌、論斷，屬原審得本於職權裁量之事項，已於判決內詳述其認
事採證及證據取捨、判斷之理由，為其職權之適法行使，並無違
背證據法則之情形；核與法律規定得為第三審上訴理由之違法情
形均不相適合，應認其等上訴違背法律上之程式，均應予以駁回
。
據上論結，應依刑事訴訟法第三百九十五條前段，判決如主文。
中　　華　　民　　國　九十六　年　　九　　月   二十   日
                      最高法院刑事第四庭
                          審判長法官  莊　登　照
                                法官  黃　一　鑫
                                法官  林　秀　夫
                                法官  徐　昌　錦
                                法官  許　錦　印
      本件正本證明與原本無異
                                      書  記  官
中　　華　　民　　國　九十六　年　　九　　月  二十八  日
                                                     ｍ
